---
title: "Week 1. Introduction to R (II)"
author: |
  | 박상훈 (Ph.D. Student, 박사과정)
  | Univ. of South Carolina, Columbia
  |
date: "`r Sys.Date()`"
output:
  rmdformats::readthedown:
    code_folding: show
    self_contained: true
    df_print: paged
    thumbnails: false
    lightbox: false
  rmarkdown::github_document:
    html_preview: yes
    df_print: paged
    toc: true
    toc_depth: 2
    fig_width: 5
    fig_height: 5
header-includes:
- \usepackage{kotex}
- \usepackage{hyperref}
- \usepackage{bookmark}
- \usepackage{setspace}
- \onehalfspacing
- \usepackage{float}
- \usepackage[utf8]{inputenc}
- \usepackage[english]{babel}
- \usepackage{amsmath}
- \usepackage{amssymb, tikz}
- \floatplacement{figure}{H}
mainfont: NanumMyeongjo
urlcolor: blue
---

# Introduction to **R** II

```{r setup, include = FALSE, echo = FALSE}
knitr::opts_chunk$set(error = TRUE, warning = FALSE, message = FALSE,
                      fig.width = 5.5, fig.height = 5.5, fig.align = "center")
```

이번 주는 데이터를 효율적으로, 그리고 체계적으로 전처리하는 방법에 대해서 살펴보겠습니다. 저번 주에 이어서 전처리 및 데이터 관리를 효율적이고 간편하게 수행하기 위해 `tidyverse` 패키지와 그 패키지에 속하는 다른 패키지들(`tidyverse familiy`), 그리고 함수들을 주로 사용하도록 하겠습니다.

## 패키지 불러오기

```{r}
# install.package("pacman") # 여러 개의 패키지를 한 번에 불러올 수
                            # 있게끔 도와주는 패키지
# pacman::p_load(here, lubridate, ezpickr, tidyverse)
library(here)       # 현재 작업디렉토리를 R-스크립트가 위치한 디렉토리로 자동설정하는 패키지
library(lubridate)  # 날짜시각 데이터를 원활하게 가공하는 데 특화된 패키지
library(ezpickr)    # 다른 확장자의 파일을 R로 불러오기 위한 패키지
library(tidyverse)  # 데이터 관리 및 전처리를 위한 주요 패키지
```

들어가기에 앞서서 간단한 기본 함수들을 리뷰해보도록 하겠습니다.

```{r}
x <- 10
add_one <- function(x) x + 10
add_one(5) # 결과가 15일까, 20일까요?
```

자칫하면 위의 함수에서 `x <- 10`으로 `x`라는 객체에 10을 넣었기 때문에 `10 + 10`이 되어 결과를 20으로 리턴할 것이라고 생각할 수 있습니다. 하지만 어디까지나 `add_one` 함수가 정의되고 난 이후, `x`는 `add_one()`의 괄호 안에 들어가는 값으로 재정의되었습니다. 따라서 5를 `add_one()`에 투입한 순간, 그 함수는 `5 + 10`을 계산하게 되어 결과는 15가 됩니다.

```{r, error = TRUE}
new_add_one <- function(x) x + 10 # 그렇다면 이 경우는 어떨까요?
new_add_one() 
```

이번에는 `new_add_one()` 함수를 정의하고, `x` 값을 따로 주지 않고 빈 함수를 작동시켰습니다. 이때, `new_add_one()`은 주어진 투입값(input)이 없기 때문에, 함수에 요구되는 `x`를 찾기 위해 함수 안에서 `x`를 탐색하는 것을 넘어서 한 단계 위에서 `x`를 찾습니다. 바로 처음에 만든 `x <- 10`을 불러오는 것입니다. 따라서 `10 + 10`, 20을 출력하게 됩니다.

그럼 여기서 함수와 객체의 관계에 대해 다시 한 번 살펴보도록 하겠습니다.

```{r, error = TRUE}
print_hello_world <- function() {
  z <- "Hello, world"
  print(z)
}

print_hello_world()
print(z)
```
`print_hello_world()` 함수를 작동시키면 함수 내에서 정의된 객체 `z`의 값을 반환합니다. 그렇지만 그 `z`는 어디까지나 함수 내에서만 정의된 것이지 **R**의 글로벌 환경에 저장된 객체는 아닙니다. 따라서 함수 내에서 정의된 `z`를 출력하라고 명령하면, 오류 코드를 확인하게 됩니다.

**R**에서 객체를 제외하고 작동하는 모든 기능들은 '함수'라고 부릅니다. 그리고 함수는 같은 결과를 다른 방식으로 출력할 수도 있습니다.

```{r, error = TRUE}
5 + 5     # 간단하게 말하자면 이 함수(+)는
`+`(5, 5) # 이런 식으로도 쓸 수 있습니다.
```

또한, 기존에 **R**에는 내장되지 않았던 함수도 별도로 특정하게 지정하여 만들 수 있습니다. 그러나 이 경우에는 별도의 패키지로 만들어서 저장해주지 않는 한, **R** 코드가 작성된 해당 세션에서만 지속되는 함수일 뿐입니다.

아래는 문자열과 문자열을 하나로 합치고 있는데, 일반적으로 두 객체를 합칠 때 쓰는 함수인 `+`는 숫자형 객체 간에만 기능합니다. 따라서 문자열끼리 합쳐주는 함수, `paste()`와 동일한 기능을 하는 별도의 함수 기호를 하나 만들어 보겠습니다.

```{r, error = TRUE}
print("hello" + "world") # 오류메시지를 확인할 수 있습니다. 
                         # +는 숫자형 객체들에만 작동하기 때문입니다.
paste("hello ", "world")
`%+%` <- function(lhs, rhs) paste0(lhs, rhs)
print("hello " %+% "world")
```

이제 패키지를 불러오는 작업과 간단한 함수, 그리고 객체의 특성에 대해 리뷰했으니 다음으로 넘어가 보도록 하겠습니다.

## 작업 디렉토리 설정하기

아까 불러온 `here` 패키지의 `here()` 함수를 사용해보도록 하겠습니다. `here()`를 사용하면 자동으로 현재 **R**-스크립트가 저장된 경로를 확인, 복사합니다. `%>%`는 파이프 왼쪽의 기능 이후에 오른쪽의 기능을 적용시키는 지정된 함수로 `tidyverse` 패키지가 가지고 있는 강점 중 하나라고 할 수 있습니다. 

이 파이프 함수를 이용하여 우리는 코드를 보다 논리적으로, 그리고 정연하게 작성하여 가독성을 높일 수 있습니다.

```{r, eval = FALSE}
here() %>% setwd() # here()로 R-스크립트의 디렉토리를 확인하고 난 다음에
                   # 그 디렉토리로 작업 디렉토리를 설정(set working directory, setwd)하라는
                   # 함수를 작동시킨 것입니다.
```

이렇게 작업 디렉토리를 설정하였다면, 이제 데이터를 불러와 보겠습니다.: ggplot 패키지에 내장된 `diamonds` 데이터를 사용해보도록 하겠습니다. `ggplot2` 패키지가 로드 되어 있다면 해당 데이터는 쉽게 불러올 수 있습니다.

```{r}
## diamonds data를 df 라는 이름으로 저장
df <- diamonds
class(df)
```

# 데이터 전처리 하기(Data Cleaning)

## `dplyr` 패키지를 이용한 데이터 전처리

### 데이터를 들여다보고, 결측치를 확인하기
```{r}
## 데이터의 행의 개수를 확인하는 함수입니다.
nrow(df)   

## 데이터의 열의 개수를 확인하는 함수입니다.
ncol(df)   

## 데이터에 속한 관측치의 개수를 확인하는 함수이다.
length(df) 

## 기본적으로 R에 내장된 함수들을 이용하여 변수를 만들고 목록화하기(indexing)

## index라는 새로운 변수를 만들고 행의 수로 연번 매기기
df$index <- 1:nrow(df) 

## 맨 위의 몇 개 행을 보여줍니다.
head(df)               

## 데이터의 구조를 깔끔하게 보여주는 함수입니다.
glimpse(df)            
```

#### 데이터를 좀 더 자세하게 들여다보기

```{r}
## tibble 유형의 데이터 df의 첫 12개 행을 보여줍니다.
print(df, n = 12) 

## 마지막 5개 행을 제외한 행을 보여줍니다.
df %>% slice(nrow(df) - 5:nrow(df))  

## 뒤에서부터 12개 행을 보여줍니다.
df %>% slice(nrow(df):12)            

## 원하는 행만을 보여줍니다.
df %>% slice(c(1, 7, 54))            
```

#### 결측치 확인하기

데이터 안에 결측치(NA, missing data)가 몇 개나 있는지를 확인하는 것은 중요합니다. 실제로 통계분석을 수행할 때에는 변수에 결측치가 하나라도 존재하면 최종 모형에서 그 결측치가 속한 행 전체는 분석에서 제외됩니다. 따라서 분석 모형에 있어서 표본의 수(sample size)라는 측면에서 생각해볼 때, 전체 관측치의 개수만큼이나 결측치가 얼마나 되는 것을 파악하는 것도 중요합니다.

```{r}
## 결측치의 수를 계산하는 함수
sum(is.na(df)) 

## 위와 동일한 함수
df %>% is.na() %>% sum() 
```

`df`라는 `tibble` 을 가지고 `is.na()`, 즉 `df` 중 `NA`인 것들만 골라서 `sum()`으로 더하라는 코드입니다.

  + 파이프 함수에서 `()`의 빈괄호는 앞의 데이터를 그대로 받아넘기는 기능입니다.
  + 그리고 `is.na()` 함수는 논리형으로 "`()`에 들어간 객체에 결측치가 있는가?"를 묻습니다.
  + 결측치가 있으면 `TRUE`, 없으면 `FALSE`로 나올 것이고, **R**에서 `TRUE = 1`, `FALSE = 0` 입니다.
  + 그렇게 나온 `TRUE`들의 총합을 구하면 `df`라는 데이터 안의 결측치의 총 개수를 확인할 수 있습니다.
    
    + 그렇다면 왜 총합을 구하는 함수 내에 `na.rm = T`라는 옵션을 사용하지 않은 것일까요?
    + 보통 **R**에서 `sum()` 함수는 그 객체에 결측치가 하나라도 있으면 전체 계산을 `NA`로 반환합니다.
    + 그러나 이 경우에서는 파이프를 통해서 `df`에서 결측치/관측치를 각각 1, 0으로 변환시켰기 때문에 
    + 더 이상 결측치도 missing data, `NA`가 아닌 숫자형으로 간주되기 때문에 바로 더할 수 있습니다.

그렇다면 이제는 각 열마다 (변수마다) 관측치가 몇이나 있는지를 확인해보겠습니다.

```{r}
df %>% map_int( function(x) is.na(x) %>% sum() %>% as.integer() )
```

위의 함수는 `df`를 `map_int` 함수로 넘기되, 이 함수는 만약 `x`라는 객체가 관측치이거든 총합을 구해 그 결과를 정수형(integer)로 반환하라는 코드입니다. 즉, 이 경우 `df`에 관측치가 있으면 그 관측치의 총합을 더하여 숫자로 바꾼 결과를 출력할 것입니다. 변수별로 관측치의 개수를 확인할 수 있는 함수입니다.

```{r}
## 위와 동일하지만 double 유형의 데이터로 반환하는 함수입니다.
df %>% map_dbl( function(x) is.na(x) %>% sum() ) 

## 자료유형 integer
typeof(df %>% map_int( function(x) is.na(x) %>% sum() %>% as.integer() )) 

## 자료유형 double
typeof(df %>% map_dbl( function(x) is.na(x) %>% sum() ))                  

## 만약 변수명을 따로 보기 싫다면? unname() 함수 추가
df %>% map_int( function(x) is.na(x) %>% 
                  sum() %>% as.integer() ) %>% unname()
```

`unname()` 함수에 대해 조금 더 알아보겠습니다.

```{r}
## 벡터 객체는 값에 라벨링을 할 수 있습니다.
c(one = 1, two = 2, three = 3)         

# unname()을 사용하면 그 라벨링을 제외한 순수한 요소의  값만을 확인할 수 있습니다.
unname(c(one = 1, two = 2, three = 3)) 
```

특정 벡터 내에 결측치의 개수가 몇 개인지를 구하는 코드를 함수로 만들어서 함수 객체의 형태로 저장해보도록 하겠습니다.

```{r}
get_number_of_missings_in_vector <- function(some_vector) {
  result <- some_vector %>%
    is.na() %>%
    sum() %>%
    as.integer()
  return(result)
}
get_number_of_missings_in_vector(df)
```

`get_number_of_missings_in_vector()` 함수는 아까 위의 함수(주어진 객체의 결측치 확인, 총합 계산, 정수형 반환)를 `result`라는 객체에 저장하고 반환하라는 코드를 내장하고 있습니다. 따라서 우리는 앞서와 마찬가지로 `df`에 결측치가 없다는 0을 반환하게 됩니다.

앞서 말했다시피 데이터프레임과 같은 형식의 자료에 `NA`가 있으면, **R**은 결측치를 제외할 때, 측치가 속한 행을 아예 삭제해버립니다.

```{r}
df %>% na.omit()
```

**중요한 점은 R은 단지 함수적인 프로그래밍 언어이기 때문에 그 결측치를 제거한 이후에 별도로 저장해주지 않으면 다시 불러오는 객체 `df`는 결측치가 제거되지 않은 원래의 형태로 다시 불려오게 됩니다. 즉, `new_df <- df %>% na.omit()`와 같은 식으로 재저장 해주어야만 결측치가 제거된 데이터를 가지게 됩니다.**

데이터에 결측치가 있을 때, 그 결측치들을 제외하게 되면 어떻게 되는지 한 번 아래의 예제 코드로 확인해보도록 하겠습니다.

```{r}
example <- matrix(c(1, 2, 3, NA), nrow = 2, byrow = T) %>%
  as.data.frame()
example %>% na.omit()

## 결측치를 제거한 example 데이터를 재저장 하지 않았기 때문에 결측치가 그대로 남아있습니다.
example  

example <- example %>% na.omit()

## 결측치가 제거되어 있는 것을 확인할 수 있습니다.
example  
```

**한 가지 강조할 것은 모든 `dplyr` 함수는 (아마 거의 모든 tidyverse 함수들은) 첫 번째로 데이터를 지정하여 파이프로 넘기면 그 이후의 파이프들은 맨 처음의 데이터를 그대로 가지고 후속 함수들을 그 데이터에 순차적으로 적용하는 과정을 거치게 된다는 것입니다.**


## `dplyr`패키지의 주요 함수들

### `dplyr::filter()`: 필터 함수

`dplyr::filter()` 함수는 `()` 안에 설정하는 조건문에 따라서 관측치를 필터링합니다. 이때, 조건문은 논리형 연산자로 기능하는데, 조건에 따라 투입값이 참(`TRUE`)인지 거짓(`FALSE`)인지 반환합니다. **R**에는 `dplyr` 패키지 말고도 다른 `filter()` 함수를 가지고 있기 때문에 `::`의 로딩 함수를 가지고 `dplyr` 패키지의 `filter()` 함수를 직접 불러오는 것이 오류를 줄일 수 있는 방법입니다.

```{r}
## df 데이터의 cut이라는 변수가 Ideal이라는 값을 가질 경우만 보여주면,
df %>% dplyr::filter(cut == "Ideal")  

## 조건을 여러 개 걸 수도 있습니다.
df %>% dplyr::filter(cut %in% c("Ideal", "Premium")) 
## %in% 함수는 우측에 지정한 객체가 좌측에 포함되어 있냐는 것을 묻는 논리형의 기능을 수행합니다.

## %in% 함수를 자세히 알아보겠습니다.
## names_라는 객체에 세 이름이 있을 때, 
names_ <- c("Sara", "Robert", "James") 

## names_안에 James라는 이름이 있으면?
"James" %in% names_                    
```

### `dplyr::select()`: 선택 함수

`dplyr::select()` 함수는 데이터 안에서 특정한 변수만을 선택하고자 할 때 사용할 수 있습니다. 데이터를 관리하고 전처리를 할 때 굉장히 유용하게 사용할 수 있는 함수이다. 예를 들어, `World Development Indicators`에서 전체 변수 중 필요한 변수만을 선택하여 새로운 데이터로 재저장할 수 있는 것입니다.

```{r}
## df 데이터 중 carat ,color, x 변수만 선택합니다.
df %>% select(carat, color, x)            

## carat과 color를 제외한 나머지 변수들만 선택합니다.
df %>% select(-carat, -color, x)          

## 변수의 순서 정리: depth, price, 나머지는 그대로 둡니다.
df %>% select(depth, price, everything()) 

## 문자열인 변수들만 남깁니다.
df %>% select_if(is.character)            
```

위의 예제에서 눈여겨볼 만한 것은 바로 세 번째 `select()` 함수 내에서 작동하는 `everything()`함수와 `select_if()`라는 변형 함수입니다.

  + 만약 `everything()` 함수가 없었다면 변수들의 이름을 줄줄이 나열해야 해서 `select()` 함수의 효용이 많이 떨어졌을 것입니다.
  + 그리고 `select_if()`는 조건문을 반영할 수 있습니다.
  + `-`를 통해서 변수를 제외하는 여집합적 구성도 가능합니다(`carat`과 `color`만 제외하는 것처럼).
  
`select()` 함수를 조금 더 자세하게 알아보겠습니다.

```{r}
## 인덱싱 기능을 이용하여 열번(number of columns)을 이용해 select()를 활용해보겠습니다.
## 첫 번째부터 세 번째 변수만을 선택하겠습니다.
df %>% select(1:3)         

## 첫 번째, 두 번째, 여섯 번째 변수를 제외하고 나머지를 선택하겠습니다.
df %>% select(-c(1, 2, 6)) 

## select() 함수는 범용성이 높다. 변수명이 어떤 글자로 시작하는지, 끝나는지, 
## 혹은 어떤 글자를 포함하는지에 따라서도 select()를 적용하여 변수를 선택할수 있습니다.
df %>% select(starts_with("c"))
df %>% select(ends_with("y"))
df %>% select(contains("olo"))

## 마찬가지로 제외하는 함수(-)도 적용됩니다.
df %>% select(-contains("olo"))
```

`select()` 함수를 이용해서 변수를 선택-추출해내는 것 외에도 변수 이름을 변경하는 것도 가능합니다. 단, 이때 `everything()` 함수를 지정해주는 것을 잊어서는 안 됩니다. 왜냐하면 `everything()` 없이 변수명만 바꿔버리면 `select()`는 바꾼 그 변수들만을 출력하고 나머지 변수들은 제외해버리기 때문입니다.

물론 그렇게 `select()` 함수를 적용하고 별도로 저장하지 않으면 `df` 자체에는 변화가 없기 때문에 다시 `everything()`을 추가해서 코드를 작동시키고 다른 객체로 저장하면 됩니다.

  + 그러면 바뀐 변수 + 바꾸지 않은 다른 변수들이 `new_df` 라던지 다른 객체 이름으로 저장될 것입니다.
  + 그리고 이때, 바뀐 함수들이 먼저 오고 그 다음으로 다른 변수들이 순서대로 이어지게 됩니다.

```{r}
## 새 변수 + 기존 변수
df %>% select(new_depth = depth, new_color = color, everything())  

## 기존 변수 + 새 변수
df %>% select(everything(), new_depth = depth, new_color = color)  

## select()로도 변수명을 바꿀 수 있지만, rename()을 이용하면 굳이 everything() 안쓰고도
## 간단하게 할 수 있습니다. 역시 편법은 쓰는 게 아닙니다.
df %>% rename(new_depth = depth, new_color = color)

## 한 번에 모든 변수들의 이름을 일괄적으로 변경할 수도 있습니다.
df %>% rename_all(function(x) str_c(x, "_new"))
df %>% rename_all(function(x) str_to_upper(x))

## 특정한 조건을 가진 변수들만 이름을 변경할 수 있습니다.
df %>% rename_at(             # rename_at()으로 조건을 특정합니다.
  vars( starts_with("c") ),   # "c"로 이름이 시작하는 변수들을 대상으로
  function(x) str_to_upper(x) # 어떻게? 모두 변수명을 대문자로 바꿉니다.
)

## rename_if() 함수를 이용하면 특정 조건을 충족하는 변수들의 이름을 변경할 수 있습니다.
## 숫자형인 변수들의 이름을 대문자로 바꿔라.
df %>% rename_if( is.numeric, str_to_upper ) 

## 이 경우 문자형 값을 가지는 color, cut 등은 변수명이 바뀌지 않는 것을 확인할 수 있습니다.
```

### `dplyr::mutate()`: 변수 조작 함수

`dplyr::mutate()`는 데이터 전처리 및 관리에서 가장 요긴하게 쓰일 함수입니다. 이 함수는 새로운 변수를 만들거나 기존 변수에 조작을 가할 때 사용합니다.

```{r, error = TRUE}
## 기존 carat 변수에 10배가 된 값을 가진 새로운 변수 carat_multiplied를 만들도록 하겠습니다.
df %>% mutate(carat_multiplied = carat * 10) 

## 기존 carat 변수의 값에 10배를 곱하겠습니다.
df %>% mutate(carat = carat * 10)            

## 첫 번째 코딩과 두 번째 코딩의 차이점은 첫 번째 코딩은 기존 변수를 이용해
## 새 변수를 만든 것이고, 두 번째 코딩은 기존 변수 자체의 값을 바꾸어 버린 것입니다.
```

하나의 `mutate()` 함수 내부에 여러 줄의 코드를 통해서 순서대로 변수를 조작할 수도 있습니다.

```{r}
df %>% select(carat) %>%
  mutate(
    caret_times_2 = carat * 2,
    caret_times_2_times_2 = caret_times_2 * 2,
    caret_times_2_times_2_times_3 = caret_times_2_times_2 * 3
  )

## mutate() 함수 역시 _at, _all, _if의 세부함수를 가집니다.
## 변수가 문자형이거든 요인형으로 바꿉니다.
df %>% mutate_if(is.character, factor)  

## color, clarity 변수를 요인형으로 바꿉니다.
df %>% mutate_at(vars( color, clarity ), factor) 

## 모든 변수들을 문자형으로 바꿉니다.
df %>% mutate_all(as.character) 
```

## 다른 `dplyr` 패키지의 유용한 함수들

### `arrange()`: 변수의 값을 정렬할 때 쓰는 함수

`df` 데이터에서 `price`라는 함수 + 나머지 다른 함수로 순서를 재정리하고, 그 다음에 `price`를 기준으로 변수를 정렬해보도록 하겠습니다. `arrange()`의 디폴트 값은 오름차순입니다. 내림차순으로 바꾸고 싶으면 `desc()` 함수를 사용하면 됩니다.
```{r}
## price 기준으로 오름차순 정렬
df %>% select(price, everything()) %>% arrange(price) 

## price 기준 내림차순 정렬
df %>% select(price, everything()) %>% arrange(desc(price)) 

## color, cut을 맨 앞으로 빼고 전체 변수는 price 기준으로 내림차순 정렬
df %>% arrange(color, cut, desc(price))  
```

바로 위의 코딩은 관심있는 주요 변수를 맨 앞으로 빼고 주요 변수들이 다른 변수(price)의 크기에 따라 어떻게 나타나는지를 파악할 수 있게 해주는 코드입니다. `select()`를 사용하지 않고 바로 arrange()를 적용하였습니다.  예를 들어, 정치체제(민주주의/비민주주의) 변수를 앞으로 빼고 정렬 기준을 `GDPpc`로 하는 등 응용이 가능핳ㅂ니다.

### `group_by()`: 집단별 묶음

`group_by()`를 쓰면 함수 내의 같은 변수값별로 묶인 결과를 보여줍니다. 숫자형, 문자형 모두 적용됩니다. 즉, 만약 `group_by(price)`로 하면 변수들이 같은 가격별로 묶여서 보일 것이고, 아래와 같이 `group_by(cut)`을 한다면 다이아몬드 컷팅 유형별로 분류해서 보여줄 것입니다.

유의할 점은 먼저 `group_by()`를 지정해주고 그 이후에 다른 함수를 사용하면 집단별로 묶인 상태에서 그 함수들이 순차적으로 적용된다는 점입니다. `group_by()`를 사용했을 때와 그렇지 않을 때를 구분해보도록 하겠습니다. 내림차순된 가격 변수를 기준으로 첫째 행과 둘째 행, 즉 가장 비싼 가격과 두 번째로 비싼 가격만을 잘라서(`slice(1 : 2)`) 보여주라는 명령어입니다.

```{r}
df %>% group_by(cut) %>%     # df의 cut 변수 유형별로 묶었습니다.
  ## 그렇게 묶인 데이터가 파이프로 넘어가고, 가격 기준 내림차순 정렬
  arrange(desc(price)) %>%   
  ## 컷팅 유형별 + 가격 기준 내림차순 중 첫 두 행만 보여주라는 코드
  slice(1 : 2)               

## group_by()를 사용하지 않았을 때와 비교해보도록 하겠습니다.
df %>% arrange(desc(price)) %>% slice(1:2)
## 이 경우는 전체 df 데이터에서 가격 순으로 1, 2위의 값만 갖게 됩니다.
## cut 변수는 반영되지 않습니다.
```

한 가지 유의해야할 점은 티블 유형에 `group_by()`를 적용할 경우 그 결과가 일반 티블과는 다른 특성을 가지게 된다는 것입니다.

```{r}
df_group <- df %>% group_by(cut) %>%
  arrange(desc(price)) %>%
  slice(1:2)
class(df_group)
df_group
```

보면 "`grouped_df`"라는 특성이 추가된 것을 확인할 수 있습니다. 티블과 `group_by()`를 함께 쓸 때는 `ungroup()` 함수를 같이 사용할 것을 추천하는데, 이는 다음과 같은 이유에서입니다.

1. 미리 언급한 바와 같이 `grouped_`라는 속성이 생김으로써, `group_by()`가 야기할 수 있는 잠재적인 오류를 피하기 위해서 입니다.

2. `ungroup()` 함수를 이용하여 파이프 함수로 구성된 코드가 `group_by()` 함수가 적용된 것임을 명시적으로 줄 수 있습니다. 따라서 우리는 `ungroup()` 함수가 코드에 포함되어 있다면 해당 티블이 그룹핑된 결과일 수 있다고 바로 알 수 있습니다. 즉, 코드의 가독성과 명확성이 좋아집니다.

3. 글로벌 환경을 `.Rdata` 객체로 저장하여 불러오거나 할 때, `group_by()` 해놓고 `ungroup()` 안하면 기록은 남아있지 않는데 해당 티블에 `grouped_` 속성이 남아 추후 분석에 어려움이 있을 수 있습니다.

```{r}
## 따라서 ungroup()을 이용하여 일반적인 티블로 다시 바꿔줍니다.
df_group <- df %>% group_by(cut) %>%
  arrange(desc(price)) %>%
  slice(1:2) %>%
  ungroup() # 원래의 티블로 돌아와!
class(df_group)
```

또, `dplyr` 패키지는 `count()` 함수도 제공합니다. 이 함수는 데이터의 특정 변수값에 기초해 그 집단 수를 세어 줍니다. 보통 분류형 변수에 많이 사용되지만 숫자형도 적용됩니다. 얘를 들어 1부터 2만에 이르는 범주를 가지는 변수가 총 50만개의 관측치를 가지고 있다고 할 때, 1의 값은 몇 개, 15는 몇 개, 2만은 몇 개와 같은 식으로 범주화를 시켜주는 것입니다.

```{r}
df %>% count(cut)

## count()함수를 group_by() 함수로 바꾸어서 표현하면 아래와 같습니다.
df %>% group_by(cut) %>% summarise(n = n())

## group_by() 함수는 summarise() 함수와 결합될 경우 다양한 응용이 가능합니다.
## 여기서 summarise는 총계를 구하라는 것이 아니라 데이터를 요약정리해서 보여줄 수 있는
## 여러 함수들을 통칭하는 것입니다.
df %>%
  group_by(cut) %>%
  ## 컷팅 유형별로 평균 가격을 계산하라.
  summarise(price_mean = mean(price)) 
```

마찬가지로 `summarise()` 함수도 `_if, _at, _all`과 같은 세부유형으로 분류하여 사용할 수 있습니다.

```{r}
 
df %>%
  select(cut, x, y, z) %>%       # cut, x, y, z 변수만 df 티블에서 뽑아내어
  group_by(cut) %>%              # cut 유형별로 그룹화.
  ## 그리고 각 컷팅유형 별로 x, y, z의 평균을 구하도록 하겠습니다.
  summarise_all(mean, na.rm = T)

## 평균에 더하여 중앙값, 최소값, 최대값도 구해보도록 하겠습니다. 
df %>% group_by(cut) %>%
  summarise_at(            # 특정한 변수인 x, y, z를 대상으로
    vars(x, y, z),         # list 뒤의 함수들을 적용합니다.
    list(mean, median, min, max),
    na.rm = T)   # mean 등은 데이터에 결측치가 있으면 결측치를 반환하므로
                 # 결측치 제거(remove na)가 TRUE이도록 설정합니다.

## 컷팅 유형별로 그룹화한 다음에 숫자형 변수들일 경우에만 평균을 계산해 보겠습니다.
df %>% group_by(cut) %>%
  summarise_if(is.numeric, mean, na.rm = T)

## 동일한 코드이지만 표현식이 조금 다릅니다.
df %>% group_by(cut) %>%
  summarise_if(is.numeric, function(x) mean(x, na.rm = T))

df %>% group_by(cut) %>%
  summarise_if(is.numeric, ~ mean(., na.rm = T))
```

## 데이터 결합하기(Join data)

연구를 진행하다보면 하나로 분석에 필요한 모든 변수가 포함된 데이터를 만나기란 하늘에 별 따기라는 것을 알 수 있습니다. 따라서 서로 다른 소스에서 필요한 변수들을 추출해 하나의 데이터로 구성하는, 데이터 결합 작업이 중요합니다. 보통은 머징(merging)이라고도 많이 합니다.

일단 미국의 주 이름 객체 반복추출(replacement)가 가능하도록 설정하고 총 250개의 관측치를 가지는 표본을 만들어 보겠습니다. 변수명이 `state_name`인 티블을 하나 만들겁니다. 250의 관측치들은 미국의 각 주 이름이 중복되어 존재하게 됩니다.

  + `sample()` 함수의 `replace = T` 옵션은 상자 안에서 공을 꺼낼 때, 한 번 꺼낸 공을 다시 집어넣고 다시 꺼낼 수 있다는 것을 의미합니다.
  + 이렇게 반복추출된 `state_name` 변수는 미국 각 주의 이름이 무작위로 반복추출되어 총 250개의 관측치를 가지게 됩니다.

```{r}
states_df <- tibble(state_name = sample(state.name, 250, replace = T))
states_df %>% count(state_name)
```

이번에는 `state_name`와 미국 주 이름의 약자를 의미하는 `state_abb` 변수를 만들어보겠습니다. 즉, `states_table`은 미국의 50개 주의 이름과 약자의 두 변수를 가지고 있는 티블입니다.

```{r}
states_table <- tibble(
  state_name = state.name, state_abb = state.abb
)
head(states_table)
```

자, 이제 250개의 관측치를 갖는 `state_df` 티블과 50개의 관측치 값을 갖는 `states_table` 티블을 결합해보겠습니다. 기준은 `left_join()`이므로 `states_df`가 됩니다. 따라서 우리는 `states_df`의 모든 관측치를 유지한 채로 `states_table`의 관측치를 옮겨 붙일 것입니다.

```{r}
left_join(states_df, states_table) %>% print( n = 10 )
```

이게 가능한 이유는 두 티블 사이에 공통의 변수, `state_name`이 존재하기 때문입니다. 이 경우는 자동으로 묶였지만 어떤 변수를 기준으로 그룹화할 것인지 지정해줄 수도 있습니다.

```{r}
left_join(states_df, states_table, by = 'state_name') %>% 
  print( n = 10 )
```

이외에도 `right_join(), inner_join(), full_join()`, 그리고 `anti_join()`과 같은 함수로 결합할 수도 있습니다. 자세한 내용은 `tidyverse` 패키지 중 [결합(join)에 관한 내용](https://dplyr.tidyverse.org/reference/join.html)에서 살펴볼 수 있습니다. 결합, 머징에 관한 내용은 추후 더 구체적으로 다루어 보도록 하겠습니다.

일단 예시로 `anti_join()` 함수가 어떻게 쓰이는지 보겠습니다. `anti_join()`은 대개 텍스트 분석에서 사용됩니다.

```{r}
text_df <- tibble(
  text = c('the fox is brown and the dog is black and the rabbit is white')
)
library(tidytext)
text_df <- text_df %>%
  unnest_tokens(word, text) # text를 어절로 분해
text_df

## 특정 어절은 제외하고 단어만.
text_df %>% anti_join(tidytext::stop_words, by = 'word') 
```

## 변수 재코딩(recoding)

먼저 18세부터 90세 사이의 연령 중 25개를 표본으로 뽑아보겠습니다. 이때, 반복추출이 가능하게 설정합니다.

1. `if else()`

```{r}
test <- tibble(age = sample(c(18:90, NA), 25, T))
test <- test %>%
  mutate(
    age_bins <- if_else(
      is.na(age), NA_character_, # NA_character를 써주는 이유는
      if_else( # 한 벡터는 하나의 자료유형만 가질 수 있기 때문입니다.
        age < 25, "Young", # 여기서 다른 값들은 모두 문자열인데, NA만 논리형입니다.
        ifelse(  # 따라서 문자형 NA를 가지라고 지정해주는 것입니다.
          age > 75, "Old", "Middle Aged" # dplyr의 if_else()의 특징입니다.
        )                                # R에 내장된 기본함수 ifelse()는 자료유형을
                                         # 구분하지 못합니다.
      ) # if_else()는 다른 자료유형이 섞이면 error를 보여줍니다.
    )
  )
test
```

원하는 결과를 얻지만 만약 변수가 많아지면 조건이 많아지면서 조건을 설정하는 것과 코드를 읽는 것이 불편하다는 단점이 있습니다.

2. `case_when()`

좀 더 코드가 읽기 편한 `case_when()`을 소개하겠습니다.

```{r}
test <- test %>%
  mutate(
    age_bins = case_when(
      age < 25 ~ "Young",
      age >= 25 & age < 75 ~ "Middle Aged",
      age >= 75 ~ "Old", 
      TRUE ~ NA_character_ # 위의 조건에 위배되는 경우가 맞다면, 
                           # NA_character_를 부여합니다.
    )
  )
```
  
  
# 시각화 (Vizualization): `ggplot`

`ggplot2`에 내장되어 있는 `mpg`라는 데이터를 이용해서 시각화에 대한 간단한 내용을 살펴보도록 하겠습니다. 

```{r}
df2 <- mpg
```

`cty`와 `hwy`는 각각 도시와 고속도로 주행에 있어서의 갤런 당 마일(mpg)을 기록한 변수입니다. `displ`은 리터 당 엔진의 배기량을 의미합니다. `drv`는 자동차의 변속기 종류를 보여줍니다: 전륜구동(front wheel, f), 후륜구동(rear wheel, r), 또는 사륜구동(four wheel, 4)로 나타냅니다. `model`은 자동차 모델명을 말합니다. 총 38개의 모델명이 있으며, 1999년부터 2008년 사이 매년마다 새로 출시된 모델들입니다. `class`는 차량 유형을 보여주는 분류형 변수입니다: 2인승, SUV, 콤팩트 등.

## 핵심적인 그래픽 요소들
모든 `ggplot2`로 그린 플롯은 3개의 주요 요소를 가집니다.

  1. 먼저 너무나 당연하게도 플롯의 바탕이 되는 데이터입니다.
  2. 둘째로 변수와 그래픽 속성 간의 관계를 나타내 주는 미학적 지도(aesthetic mappings)입니다.
  3. 관측치를 보여줄 수 있는 최소한 하나 이상의 층위(레이어)가 필요합니다. 이러한 층위는 `geom_*`이라는 함수로 나타낼 수 있습니다.

## 간단한 예제
```{r}
ggplot(mpg,    # 우리가 그리고 싶은 데이터를 주고
  aes(x = displ, y = hwy)) +  # 어떤 변수들을 시각화하고 싶은지 지정합니다
  geom_point() # 점으로 기하학적 객체를 표현하라는 레이어를 덧붙입니다.
```

어떻게 데이터와 미학적 지도가 `ggplot()` 함수에 제공되는 지 눈치채셨나요? 그리고 앞의 함수를 살펴보면 추가적인 레이어가 `+`로 더해진 것을 확인할 수 있습니다. 그리고 미학적 지도는 항상 `aes()`의 함수 형태로 특정되는 것을 알 수 있습니다.

이 플롯에 변수를 몇 개 더 집어넣어보기 위해서는 `colour`, `shape`, 그리고 `size`와 같은 함수들을 이용할 수 있습니다. `ggplot2`의 몇몇 함수들은 영국식 스펠링을 가지고 있는데, 미국식 스펠링도 허용하니까 편하게 사용하면 됩니다. 추가적인 함수들도 `x`와 `y`라는 미학적 지도 함수를 사용했던 것과 동일하게 적용하면 됩니다. `aes()` 안에 집어넣으면 되는 것이죠.

```{r}
ggplot(mpg, aes(displ, hwy, color = class, shape = drv, size = cyl)) +
  geom_point()
```

좀 더 익숙해지면 굳이 `aes()` 안에 `x`와 `y`를 지정해주지 않아도 됩니다. 왜냐면 맨 처음에 입력한 두 값은 자동으로 `x`와 `y`에 배정되기 때문입니다. 즉, `aes(x = displ, y = hwy)`나 `aes(displ, hwy)`나 동일합니다.

또한, `color`, `shape`, 그리고 `size`와 같은 추가적인 미학 함수들은 `aes()` 함수 내에서 특정되어야 합니다. 즉, `x`나 `y` 처럼 그냥 적으면 **R**이 알아먹지를 못합니다.

```{r}
ggplot(mpg, aes(displ, hwy, color = class)) +
  geom_point()
```
만약 특정한 시각화를 위한 변수를 고정적인 값으로 설정하고 싶다면, 다음과 같이 `aes()`를 따로 빼내어서 지정해주면 됩니다.

```{r}
ggplot(mpg, aes(displ, hwy)) + geom_point(aes(colour = "blue"))
## 점의 색이 파랑색이 아니라 붉은 색이고 범례에 blue라고 쓰여진 것을 확인할 수 있습니다.

ggplot(mpg, aes(displ, hwy)) + geom_point(colour = "blue")
## 이렇게 하면 범례가 없이 원하던 파랑색을 얻을 수 있습니다.

ggplot(mpg, aes(displ, hwy)) + geom_point(aes(colour = "hello"))
```

마지막 플롯에서 붉은 색을 다시 한 번 얻게되는 이유는 그 색이 `aes()` 내부에 특정한 값을 지정하여 넣었을 때의 디폴트 색이기 때문입니다. 즉, 어떨 때 사용할 수 있냐면, 레이어를 겹겹히 쌓으면서 서로 다른 값을 보여주는 점들을 하나의 플롯에 다양하게 보여주고 싶을 때, `var1`, `var2` 이런 식으로 `geom_point(aes(color = "var1"))` 이런 식으로 더하면 바로 범례에 추가하면서 서로 다른 색의 다른 변수를 보여주는 플롯을 그릴 수 있을 것입니다.

분류형 변수의 서로 다른 수준 간의 차이를 보여주는 데에는 직접 플롯에 `color`나 `size`를 조정하는 것 말고도 `facets`을 이용하는 방법도 있습니다. `facet_wrap()`이나 `facet_grid()`를 사용할 수 있는데, `facet_wrap()`이 조금 더 유용합니다.

```{r}
ggplot(mpg, aes(displ, hwy)) +
  geom_point() +
  facet_wrap(~ class)
```

`ggplot` 플롯에 더할 수 있는 다양한 유형의 `geom_*` 함수들로는, `geom_point()`, `geom_bar()` (또는 `geom_col()`), `geom_path()` (또는 `geom_line()`), 부드러운 맞춤 선을 그려주는 `geom_smooth()`, 그리고 `geom_boxplot()` 등이 있습니다.

```{r}
ggplot(mpg, aes(displ, hwy)) +
  geom_point() +
  geom_smooth() # 자동으로 국소가중선형회귀(Locally Weighted Scatterplot Smoother, LOWESS) 곡선을 추정해서 그려줍니다.
```

선형 모델을 그리는 데에도 사용할 수 있습니다.
```{r}
lm_plot <- ggplot(mpg, aes(displ, hwy)) +
  geom_point(color = "#bd574e") +
  geom_smooth(method = 'lm', color = "#ffad87") + 
  theme_bw()
lm_plot # 위의 컬러코드에 대해서는 다음을 참고하세요: colorhunt.co
```

이게 익숙해지면 제곱항과 같이 자신의 함수를 다양하게 구성해서 `ggplot` 함수에 투입, 플롯으로 나타낼 수 있습니다.

```{r}
## 함수를 직접 투입해보겠습니다.
ggplot(mpg, aes(displ, hwy)) +
  geom_point() +
  geom_smooth(method = "lm", formula = y ~ I(x^2)) +
  ggthemes::theme_gdocs() ## ggthemes 패키지는 다양한 테마를 제공합니다.
```

`MASS` 패키지 등을 이용하여 이탈치(outliers)의 영향을 받지 않는 로버스트 선형모델을 사용하여 플롯으로 보여줄 수 있습니다.

```{r}
library(MASS)
rlm_plot <- ggplot(mpg, aes(displ, hwy)) +
  geom_point() +
  geom_smooth(method = "rlm") +
  ggthemes::theme_pander()
rlm_plot
```

일반선형회귀모델의 결과와 로버스트 선형회귀모델의 결과를 나란히 보여주어 비교하기 편하게 할 수 있습니다. `patchwork` 패키지는 `ggplot`의 플롯들을 하나로 결합시켜주는 유용한 패키지입니다.

```{r}
# install.packages('devtools')
# devtools::install_github("thomasp85/patchwork")
library(patchwork)

lm_plot + rlm_plot + plot_layout(ncol = 1)
```

## 지터(Jitter) 플롯과 박스플롯

다시 데이터로 돌아와서, 만약에 우리가 자동차 구동방식에 따른 연료의 가성비에 관심이 있다고 해보겠습니다. 산포도를 그려볼 수 있겠죠?

```{r}
ggplot(mpg, aes(drv, hwy)) +
  geom_point() + theme_bw()
```

뭐랄까, 그다지 정보를 파악하는 데 유용해보이지는 않습니다. 왜냐하면 저 점들이 하나의 관측치가 아니라 같은 값들을 가진 관측치들이 "겹쳐있기" 때문입니다. 관측치들의 집중도를 살펴보기 위해서는 투명도를 조정해주면 됩니다.

```{r}
ggplot(mpg, aes(drv, hwy)) +
  geom_point(alpha = .25) + theme_bw()
```

혹은 `hex`를 이용해 농도로 관측치들의 집중도를 나타내줄 수 있습니다.

```{r}
ggplot(mpg, aes(drv, hwy)) +
  geom_hex() + theme_bw()
```

하지만 보다 일반적으로 사용되는 방법은 지터 플롯을 이용하는 것입니다. 지터 플롯은 무작위 노이즈를 값에 더해서 점들이 미묘하게 다른 값을 가지게 해 산포도를 알아보기 쉽게 "옆으로" 퍼트리는 것이라고 볼 수 있습니다.

```{r}
ggplot(mpg, aes(drv, hwy)) +
  geom_jitter() + theme_bw()
```

자동차 구동방식에 따라 나타내고자 하였기 때문에 알아보기 쉽게 색을 더해보도록 하겠습니다.

```{r}
ggplot(mpg, aes(drv, hwy, color = drv)) +
  geom_jitter() + theme_bw()
```

이와 유사한 정보를 주는 다른 종류의 플롯으로는 박스플롯과 바이올린 플롯이 있습니다. 참고로 박스플롯의 안에 그려진 선은 평균이 아니라 중앙값(median)입니다.

```{r}
box <- ggplot(mpg, aes(drv, hwy)) + geom_boxplot() + theme_bw()
violin <- ggplot(mpg, aes(drv, hwy)) + geom_violin() + theme_bw()
box + violin + plot_layout(ncol = 2)
```

히스토그램과 폴리곤 플롯도 어렵지 않게 `ggplot`으로 그릴 수 있습니다. 박스플롯이 서로 다른 두 변수 간의 관계를 보여주는 데 유용하다면, 히스토그램과 빈도폴리곤은 하나의 연속형 변수의 분포를 보여줄 때 사용합니다. 

```{r}
hist <- ggplot(mpg, aes(hwy)) + geom_histogram() + theme_bw()
poly <- ggplot(mpg, aes(hwy)) + geom_freqpoly() + theme_bw()
dens <- ggplot(mpg, aes(hwy)) + geom_density() + theme_bw()
hist + poly + dens + plot_layout(ncol = 1)
```

만약 원한다면 구간(binning)을 특정해줄 수도 있습니다.

```{r}
ggplot(mpg, aes(hwy)) + geom_freqpoly(binwidth = 2.5) + theme_bw()
ggplot(mpg, aes(hwy)) + geom_freqpoly(binwidth = 1) + theme_bw()
```

연속형 변수를 대상으로 `histogram` 등을 사용한다면, 이번에는 이산형 변수의 분포를 알아볼 때 유용한 막대플롯을 살펴보겠겠습니다. 당연히 `geom_bar()` 함수를 사용합니다.

```{r}
ggplot(mpg, aes(manufacturer)) +
  geom_bar() + 
  scale_x_discrete(guide = guide_axis(n.dodge=3))+
  theme_bw()
```
막대 플롯과 같은 경우, 우리가 가진 데이터를 요약해서 보여주지만, 요약된 자료 그 자체를 가지고 바로 막대플롯으로도 만들 수 있습니다. 예를 들어, 아래와 같은 데이터가 있다고 해보겠습니다.

```{r}
drugs <- data.frame(
  drug = c("a", "b", "c"),
  effect = c(4.2, 9.7, 6.1)
)
```
만약 이 경우, 우리는 `ggplot`에게 "이미 이 데이터는 요약된 정보를 가진 데이터야" 라는 것을 알려주기 위해 `stat = "identity"` 라는 특성을 제공합니다.

```{r}
ggplot(drugs, aes(drug, effect)) + 
  geom_bar(stat = 'identity') + theme_bw()
```

막대 플롯을 그리는 데에는 `geom_col()`도 이용할 수 있습니다/

```{r}
ggplot(drugs, aes(drug, effect)) + geom_col() + theme_bw()
```

라인 플롯은 관측치---점들을 왼쪽에서 오른쪽으로 이어주는 플롯이고, 반대로 경로 플롯(path plot)은 데이터셋에 나타나는 순서대로 이어주는 플롯입니다. 즉, 라인 플롯은 `x`의 값대로 정렬된 형태의 경로 플롯이라고 이해하실 수 있습니다.

```{r}
temp_data <- tibble(
  x = sample(1:100, 25, replace = F),
  y = rnorm(25, 10, 2)
)
```

```{r}
## 라인 플롯입니다.
temp_data %>%
  ggplot(aes(x = x, y = y)) + geom_line() + theme_bw()

## 경로 플롯입니다.
temp_data %>%
  ggplot(aes(x = x, y = y)) + geom_path() + theme_bw()

## x 값을 정렬한 경로 플롯입니다.
temp_data %>%
  arrange(x) %>%
  ggplot(aes(x = x, y = y)) + geom_path() + theme_bw()

```

## 축 수정(Modifying Axes)

축의 제목을 수정하기 위해서는 각각의 축에 대해 `xlab()`, `ylab()`을 사용하거나 혹은 `labs()`를 이용해 한 번에 수정하는 방법이 있습니다.

```{r}
ggplot(mpg, aes(cty, hwy)) +
  geom_point(alpha = 1 / 3) +
  xlab("city driving (mpg)") +
  ylab("highway driving (mpg)") + 
  theme_bw()

# 축 제목을 모두 없애보겠습니다/
ggplot(mpg, aes(cty, hwy)) +
  geom_point(alpha = 1 / 3) +
  xlab(NULL) +
  ylab(NULL) + 
  theme_bw()

# labs()를 이용해서 한 번에 간편하게 할 수도 있습니다.
ggplot(mpg, aes(cty, hwy)) +
  geom_point(alpha = 1 / 3) +
  labs(x = "city driving (mpg)", y = "highway driving (mpg)") + 
  theme_bw()
```

각 축의 값의 범주를 조정할 수도 있습니다. 이때 필요한 함수들은 `xlim()`, `ylim()`, 그리고 `lims()` 입니다.

```{r}
ggplot(mpg, aes(drv, hwy)) +
  geom_jitter(width = 0.25) + theme_bw()

## 구동 종류를 두 가지로 줄이고, hwy도 20부터 30으로 값을 줄이겠습니다.
ggplot(mpg, aes(drv, hwy)) +
  geom_jitter(width = 0.25) +
  lims(x = c("f", "r"), y = c(20, 30)) + 
  theme_bw()

## 연속형 변수일 경우, 한쪽만 제한(상한선, 하한선)하고 싶을 때는 NA를 이용합니다. 아래는 상한만 30으로 설정한 경우입니다.
ggplot(mpg, aes(drv, hwy)) +
  geom_jitter(width = 0.25, na.rm = TRUE) +
  ylim(NA, 30) + theme_bw()

## 만약 플롯의 특정한 부분만 자세히 살펴보려면 coord_cartisian()이라는 함수를 이용할 수 있습니다.
ggplot(mpg, aes(drv, hwy)) +
  geom_jitter(width = 0.25) +
  coord_cartesian(y = c(20, 30)) + theme_bw()
```

여기서 한 가지 팁은 `directlabels`라는 패키지입니다. 이 패키지를 이용하면 범례를 이용하지 않고도 더 깔끔한 여러 가지 색상을 이용할 수 있습니다.

```{r}
# install.packages('directlabels')
ggplot(mpg, aes(displ, hwy, colour = class)) +
  geom_point() + theme_bw()

ggplot(mpg, aes(displ, hwy, colour = class)) +
  geom_point(show.legend = FALSE) +
  directlabels::geom_dl(aes(label = class), method = "smart.grid") +
  theme_bw()
```

플롯에 우리가 필요로 하는 정보를 기록할 수 있습니다. `annotation`이라고 하는데요.

  + `geom_text()는 텍스트를 직접 플롯에 덧붙이거나 혹은 특정 한 점 관측치에 레이블을 새길 때 주로 사용합니다. 이탈치나 어떤 중요한 의미를 가지는 관측치에 한에서 레이블을 달아주면 플롯에 이해가 쉬워집니다.
  
  + `geom_rect()`은 플롯에서 관심있는 부분을 사각형의 형태로 하이라이트 해줄 수 있습니다.
  
  + `geom_rect()`는 `xmin`,  `xmax`, `ymin`, `ymax`와 같은 미학요소들을 이용해서 사각형을 그릴 수 있습니다.
  
  + `geom_line()`, `geom_path()`, 그리고 `geom_segment()`는 선을 덧그리는 데 사용됩니다. 
    + 이 세 `geom` 함수들은 모두 화살표 요소를 가지고 있어서 선 끝에 화살표를 달 수 있습니다. `arrow()` 함수가 바로 그것입니다. `angle()`, `length()`, `end()`, `type()` 등으로 다양한 길이와 모양의 화살표를 그릴 수 있습니다.

  + `geom_vline()`, `geom_hline()`, 그리고 `geom_abline()`은 일종의 기준선을 그릴 수 있게 도와줍니다. 
  
```{r}
glimpse(economics)

## 시간의 흐름에 따른 미국의 실업자 수의 변화를 나타내보겠습니다.
ggplot(economics, aes(date, unemploy)) +
  geom_line() + theme_bw()

## 미국 대통령의 재임기간입니다.
presidential <- presidential %>%
  dplyr::filter(start > economics$date[1])
presidential


## 이 두 가지 자료를 합해보면 다음과 같습니다.
ggplot(economics) +
  geom_rect(
    aes(xmin = start, xmax = end, fill = party),
    ymin = -Inf, ymax = Inf, alpha = 0.2,
    data = presidential
  ) +
  geom_vline(
    aes(xintercept = as.numeric(start)),
    data = presidential,
    colour = "grey50", alpha = 0.5
  ) +
  geom_text(
    aes(x = start, y = 2500, label = name),
    data = presidential,
    size = 3, vjust = 0, hjust = 0, nudge_x = 50
  ) +
  geom_line(aes(date, unemploy)) +
  scale_fill_manual(values = c("blue", "red")) +
  theme_bw() + theme(legend.position = "top")
```

우리는 `geom`을 이용해서 데이터 하나를 가지고 여러 가지 층위를 덧씌워 다양한 정보를 가진 플롯으로 재생산할 수 있습니다.

이제까지는 개별 `geom`을 하나씩 적용해서 살펴보았습니다만, 이 `geom`들을 하나의 `ggplot` 내에서 동시에 집합적으로 사용할 수 있습니다.

```{r}
data(Oxboys, package = 'nlme')
df <- as_tibble(Oxboys)
df

ggplot(Oxboys, aes(age, height)) +
  geom_point() +
  geom_line() + theme_bw()

ggplot(Oxboys, aes(age, height, group = Subject)) +
  geom_point() +
  geom_line() + theme_bw()
```

## 척도, 범례

척도는 축과 범례를 만드는 도구로, 데이터를 어떠한 단위로 표현할 것인가에 사용됩니다.

```{r}
ggplot(mpg, aes(displ, hwy)) + 
  geom_point(aes(colour = class)) + theme_bw()

ggplot(mpg, aes(displ, hwy)) + 
  geom_point(aes(colour = class)) + 
  scale_x_continuous(breaks = c(seq(0, 7, 0.5))) + 
  scale_y_continuous() + 
  scale_color_discrete() + theme_bw()
```
`scale` 함수를 통해서 원하는 축 제목을 바로 넣을 수도 있습니다.

```{r}
ggplot(mpg, aes(displ, hwy)) + 
  geom_point(aes(colour = class)) + 
  scale_x_continuous("A really awesome x axis ") + 
  scale_y_continuous("An amazingly great y axis ") + theme_bw()
```
`geom`과는 다르게 `scale`에서 `+`를 사용하게 되면 이전에 사용한 `scale`을 덮어쓰게 됩니다.
```{r}
ggplot(mpg, aes(displ, hwy)) + 
  geom_point() + 
  scale_x_continuous("Label 1") + 
  scale_x_continuous("Label 2") + theme_bw()

## 서로 다른 스케일을 동시에 사용할 수도 있습니다.
ggplot(mpg, aes(displ, hwy)) + 
  geom_point(aes(colour = class)) + 
  scale_x_sqrt() + 
  scale_colour_brewer() + theme_bw()
```

`scale`은 `_`를 이용해서 세부 함수들이 구성되어 있습니다. 크게 세 부분으로 나뉘는데,
  1. `scale`
  2. `scale`을 적용할 미학 요소의 이름 (예, `colour`, `shape` 또는 `x`)
  3. `scale`의 이름 (예, `continuous`, `discrete`, `brewer`).

```{r}
df <- data.frame(x = 1:2, y = 1, z = "a")
p <- ggplot(df, aes(x, y)) + geom_point()
p + scale_x_continuous("X axis")
p + scale_x_continuous(quote(a + mathematical ^ expression))
```

한편, `ggplot`에서는 직접적으로 범례를 건드리지는 않습니다. 대신에 데이터를 수정해서 애초에 범례가 원하는 대로 깔끔하게 나오도록 하는 것이 일반적입니다.

우리는 `scales` 패키지를 이용해서 축에 레이블을 다양한 척도로 매길 수 있습니다.

  + `scales::comma_format()` 큰 숫자에 자동으로 콤마를 넣어줍니다.
  
  + `scales::unit_format(unit, scale)`은 원래의 `scale`에 단위를 넣어줍니다/
  
  + `scales::dollar_format(prefix, suffix)`은 현재의 값을 소수점 둘째 자리로 반올림해서 달러로 표현해줍니다.
  
  + `scales::wrap format()`은 길이가 긴 레이블을 몇 개의 줄로 줄바꿈해줍니다.
    + axes + scale_y_continuous(labels = scales::percent_format())
    + axes + scale_y_continuous(labels = scales::dollar_format(prefix = "$"))


## 테마

마지막으로 테마 함수는 데이터가 아닌 플롯의 요소들을 관리하는 데 사용됩니다. 플롯의 배경색, 범례 위치, 제목 크기, 글꼴 등을 변경하는 데 사용됩니다.

```{r}
ggplot(mpg, aes(cty, hwy, color = factor(cyl))) + geom_jitter() +
  geom_abline(colour = "grey50", size = 2) + 
  labs(
    x = "City mileage/gallon",
    y = "Highway mileage/gallon",
    colour = "Cylinders",
    title = "Highway and city mileage are highly correlated"
  ) +
  scale_colour_brewer(type = "seq", palette = "Spectral") + 
  theme_bw() + 
  theme(
    plot.title = element_text(face = "bold", size = 12),
    legend.background = 
      element_rect(fill = "white", size = 4, colour = "white"), 
    legend.justification = c(0, 1),
    legend.position = c(0, 1),
    axis.ticks = element_line(colour = "grey70", size = 0.2),
    panel.grid.major = element_line(colour = "grey70", size = 0.2), 
    panel.grid.minor = element_blank()
  )
```
기존에 이미 `ggplot`이 제공하는 테마로는 `theme_bw()`, `theme_linedraw()`, `theme_light()`, `theme_dark()`, `theme_minimal()`, `theme_classic()`, 그리고 `theme_void()` 등이 있습니다. 이외에도 `ggthemes`와 같은 패키지를 통해 추가로 다른 `theme`을 찾아볼 수 있습니다.

마지막으로 `theme`의 개별 요소들을 수정하기 위해서는 다음과 같은 코드를 사용합니다: `plot + theme(element.name = element function())`
